最高法院刑事判決　　　　　　　九十六年度台上字第九四四號
上　訴　人　乙○○（原名為丁○○）
　　　　　　　　　　384號
選任辯護人　林國泰律師
上　訴　人　丙○○
選任辯護人　俞兆年律師
　　　　　　王東山律師
上　訴　人　甲○○
　　　　　　　　　　樓
上列上訴人等因違反商業會計法等罪案件，不服台灣高等法院中
華民國九十五年二月二十七日第二審更審判決（九十四年度上更
(一)字第一一三號，起訴案號：台灣士林地方法院檢察署八十六年
度偵字第一○九三四號），提起上訴，本院判決如下：
    主  文
原判決撤銷，發回台灣高等法院。
    理  由
本件原判決認定(1)、上訴人甲○○、乙○○（原名為丁○○，下
稱丁○○）分別係「煜翔行」、「廣濟行」之負責人。彼二人於
民國八十四年及八十五年間，為向「財團法人愛鋁回收基金會」
（下稱愛鋁基金會）詐領該基金會受興達股份有限公司等二十九
家製罐業者，及新東陽股份有限公司等十五家進口鋁罐業者（下
稱鋁罐製造及進口業者）委託發放之「回收廢鋁罐補貼款」，竟
分別基於詐欺之概括犯意，明知渠等所經營之商行與設於高雄市
小港區之峰安金屬工業股份有限公司（下或稱峰安公司）之間，
並無如原判決附表一所示銷售廢鋁罐之交易，竟向重陽、隆田、
萬全等地磅行偽造、購買或取得登載不實之地磅單，並逕自製作
不實之出貨通知單，及在渠等業務上所製作之會計憑證（即統一
發票）為買賣廢鋁罐出貨及交易之不實登載，而以其上所虛列交
易金額百分之五之代價出售統一發票予峰安公司，再據以影印該
等虛偽交易之統一發票影本，連同上開登載不實之地磅單及出貨
通知單等文件，持向「愛鋁基金會」詐領得每公斤新台幣（下同
）一．八元（八十四年度）或一．四元（八十五年度）之廢鋁罐
補貼款（所詐得之金額詳如原判決附表二廠商煜翔行、廣濟行項
下所載），足以生損害於「愛鋁基金會」及前述鋁罐製造及進口
業者；並使峰安公司將所購得登載不實之統一發票充作該公司如
原判決附表一所列各年度之進項憑證，藉以申報各該年度之營利
事業所得稅，而連續幫助峰安公司逃漏營利事業所得稅（漏稅金
額詳如原判決附表一煜翔行、廣濟行項下所載）。(2)、上訴人丙
○○為峰安公司之行政兼財務副總經理，係從事業務之人，並為
公司法第八條第二項及商業會計法第四條所規定之公司負責人，
其明知如原判決附表一所示之「仕宏行」等二十八家資源回收商
並未販賣廢鋁罐予峰安公司，竟基於概括之犯意，自八十二年間
起至八十五年間止，以虛列交易金額百分之五之代價，連續向前
述回收商購買渠等所填製不實金額之廢鋁罐銷貨統一發票（發票
金額詳如原判決附表一所載），以製造交易假象，並利用不知情
之會計人員填製會計憑證（即支出傳票），以虛增峰安公司之營
業成本。而於八十二、八十三、八十四、八十五年度報稅時，利
用不知情之會計師陳義明等人向稅捐稽徵機關申報營利事業所得
稅，而使峰安公司逃漏如原判決附表一所示之營利事業所得稅合
計二億零五百七十四萬四千五百六十九元等情。因而撤銷第一審
關於上訴人等部分之判決，改判仍依牽連犯關係從一重各論處上
訴人等連續商業負責人，以明知為不實之事項，而填製會計憑證
罪刑，固非無見。
惟查：(一)、原判決事實欄記載甲○○、丁○○二人均明知與峰安
公司之間並無真正銷售廢鋁罐之交易，竟向重陽、隆田、萬全等
地磅行「偽造」、購買或取得登載不實之地磅單，並持以行使向
愛鋁基金會詐領回收鋁罐補貼款等情（見原判決第二頁第六行至
第十行）。依此記載，似認定張、江二人併有「偽造」上述地磅
行之地磅單，及「行使」其等向上述地磅行所購得或取得登載不
實地磅單之犯行。但其對於張、江二人究竟於何時、何地、如何
偽造上述地磅單？所偽造之內容如何？暨其等向上述地磅行所購
買或取得之地磅單，係由何人為不實之登載（即共犯為何人）？
以及所登載不實之內容如何？均未於事實欄內詳加認定記載明白
，已嫌疏漏。且原判決理由雖說明：甲○○、丁○○二人購買或
「偽造」不實地磅單，並持以行使之行為，係犯「偽造」及行使
業務登載不實文書罪，而其「偽造」之低度行為應為「行使」之
高度行為所吸收云云（見原判決第二十一頁第十六行、第二十二
行至第二十三行）。然其所謂「偽造」云者，究係指張、江二人
無權製作而擅自偽造上述地磅行之「地磅單」？抑或指其二人分
別與上述地磅行人員共同在各該地磅行人員業務上所製作之地磅
單為不實之登載而言？此與張、江二人此部分所為究應論以刑法
第二百十條之偽造私文書罪？抑同法第二百十五條業務登載不實
文書罪之共同正犯攸關。原判決並未就此加以釐清論敘記載明白
，僅於事實欄籠統記載：張、江二人向重陽、隆田、萬全等地磅
行「偽造」、購買或取得登載不實之地磅單等情，本院自無從為
原判決適用法律當否之審斷。(二)、原判決事實欄記載：甲○○、
丁○○均明知與峰安公司之間並無真正銷售廢鋁罐之交易，竟逕
自製作不實之「出貨通知單」，及在渠等業務上所製作之會計憑
證（即統一發票）擅自為買賣廢鋁罐出貨及交易之不實登載等情
（見原判決第二頁第十行至第十二行）。依此記載，似認定上述
「出貨通知單」為張、江二人業務上所製作之一般文書，而上述
「統一發票」則為「會計憑證」之一種。但其理由卻又說明「甲
○○、丁○○……偽填業務上所製作不實之會計憑證即不實之出
貨單暨統一發票」云云（見原判決第二十一頁第十一行至第十二
行），似又認定前揭「出貨（通知）單」與「統一發票」均屬會
計憑證，其事實與理由似不一致。究竟上揭「出貨單」（或出貨
通知單）是否屬於「會計憑證」之一種？此與甲○○、丁○○二
人上揭所為究應論以刑法第二百十五條之業務登載不實文書罪，
抑應優先適用特別法論以商業會計法第七十一條第一款之填製不
實會計憑證罪攸關，原判決前揭矛盾之記載，本院自無從為其適
用法律當否之判斷。又原判決認定丙○○自八十二年至八十五年
間，連續利用不知情之會計人員填製會計憑證（即支出傳票），
以虛增峰安公司之營業成本等情，而就此部分論以商業會計法第
七十一條第一項之填製不實會計憑證罪。但其對於上述會計人員
究係何人？其依丙○○指示所填製不實支出傳票之次數或數量大
約若干？暨其於支出傳票內虛增營業成本之具體情形如何？均未
詳加認定記載明白，亦未說明其憑以認定丙○○有「利用不知情
之會計人員填製支出傳票」之證據及理由，亦不足以為論處上開
罪名之依據。(三)、按稅捐稽徵法第四十七條第一款之規定，係將
納稅義務人之公司之責任，基於刑事政策之考慮，於其應處徒刑
範圍內，轉嫁於公司之負責人，故此情形而受罰之公司負責人，
乃屬於「代罰」之性質。公司負責人既非逃漏稅捐之納稅義務人
，僅係代罰之主體，故公司以不正當方法逃漏稅捐，縱由該公司
負責人或其他有權代表公司之自然人為之，究非屬於公司負責人
本身之犯罪行為，自與該公司負責人之其他犯罪行為間，無方法
結果之牽連關係可言。而公司為法人，非自然人，既不具有犯罪
意思及犯罪能力，尤無所謂概括犯意或與其他人有共同犯意聯絡
之存在，故公司以不正當方法逃漏稅捐，亦不能成立連續犯與共
犯。原判決以丙○○使用不實之會計憑證向稅捐稽徵機關報稅，
藉以逃漏納稅義務人峰安公司之營利事業所得稅，而丙○○係峰
安公司之行政兼財務副總經理，為稅捐稽徵法第四十七條第一款
所規定適用徒刑規範之人，因而就丙○○論以同法第四十一條之
罪刑。惟原判決既認為丙○○係納稅義務人峰安公司所犯上述逃
漏稅捐罪「代罰之主體」，而非「犯罪之主體」，則其就上開代
罰之罪名而言，應無所謂基於「概括之犯意」而為，自無成立連
續犯之可能，亦無與其他罪名成立方法、結果之牽連關係之餘地
。乃原判決竟仍就丙○○所犯稅捐稽徵法第四十一條之罪部分論
以連續犯，並認其被代罰之逃漏稅捐罪，與其另犯之商業會計法
第七十一條第一款之填製不實會計憑證罪之間，具有方法、結果
之牽連關係，而應從一重依填製不實會計憑證罪處斷（見原判決
第二十二頁倒數第十二行至倒數第九行、第二十三頁第一行至第
二行），依上說明，其適用法則亦屬不當。(四)、原判決事實認定
甲○○、丁○○分別以偽造或登載不實之地磅單、出貨通知單及
統一發票，持向「愛鋁基金會」詐領得如原判決附表二「煜翔行
」項下所示之回收鋁罐補貼款「一百六十二萬一千五百五十元」
（甲○○部分），及「廣濟行」項下所示之回收鋁罐補貼款「一
百五十二萬零九百八十六元」（丁○○部分）；並分別出賣登載
不實之統一發票予峰安公司，而幫助該公司逃漏如原判決附表一
「煜翔行」項下所示之營利事業所得稅一千三百八十三萬四千六
百九十五元（八十四年度）、一千一百零八萬二千零五十七元（
八十五年度），合計二千四百九十一萬六千七百五十二元，以及
「廣濟行」項下所示之營利事業所得稅一千三百十八萬五千二百
四十九元（八十四年度）、一千零八十七萬零一百四十六元（八
十五年度），合計二千四百零五萬五千三百九十五元。但並未於
理由內說明其憑以認定甲○○、丁○○分別向「愛鋁基金會」詐
領得上述「回收廢鋁罐補貼款」金額，以及分別幫助峰安公司逃
漏上述二年度營利事業所得稅金額之證據及理由，已嫌理由不備
。且原判決認定丙○○利用不知情之會計師以前述填製不實之廢
鋁罐銷貨統一發票，向稅捐稽徵機關申報營利事業所得稅，而使
峰安公司逃漏如原判決附表一所示之營利事業所得稅合計二億零
五百七十四萬四千五百六十九元等情。其雖於理由內以括弧註明
「依被告提出之廢鋁罐交易明細表換算其逃漏稅如附表一所載」
云云（見原判決第二十頁第五行至第七行），但並未具體翔實說
明其憑以「換算」峰安公司逃漏上揭營利事業所得稅額之法律依
據及其計算之方法，亦嫌理由欠備。(五)、按被告以外之人於審判
外之言詞或書面陳述，除法律有規定者外，不得作為證據，刑事
訴訟法第一百五十九條第一項定有明文。而所謂法律有規定者，
即包括同法第一百五十九條之一至之五所規定傳聞證據具有證據
能力之例外情形。故如欲採被告以外之人於審判外之陳述（例如
於警詢或檢察官偵查中之陳述）作為證據時，必須符合上揭法律
所規定之例外情形，方得認其審判外之陳述具有證據能力，並須
於判決內具體說明其如何符合傳聞證據例外可信之情況及心證之
理由，始為適法。若未為此項說明，即逕就上揭審判外之陳述為
實質證明力之論斷取捨，並採為犯罪之證據，即有違背證據法則
及判決不備理由之違誤。原判決採用證人陳三吉、吳錦桐、吳錦
堯、蔡榮吉之警詢筆錄，作為丙○○犯罪之證據。然查上述證人
於警詢之陳述與其等於審判中之證述不符（見原判決第四頁、第
十頁至十四頁，第一審判決第八頁）。而證人陳三吉於警詢時亦
有八十六年一月十日、同年月二十三日，及同年三月十一日共三
次不同之陳述。原判決既採用上開證人於警詢之供述（其中陳三
吉部分係採用其於八十六年三月十一日警詢之陳述），作為證據
，則該等審判外之陳述何以具有證據能力？自應於判決理由中先
加以敘述明白，然後始能進入實質證明力之論斷取捨。本院前次
發回意旨對此已詳予指明。原判決雖於理由內說明：「上述證人
於警詢之供述均與其等於審判中之證述不符，惟渠等於警詢及偵
查中所供具有較可信之特別情況，且為證明犯罪存否所必要（如
後述），依刑事訴訟法第一百五十九條之二規定，自得為證據」
云云（見原判決第四頁第七行至倒數第十一行）。但其於後敘之
理由內，對於上述證人於警詢中之陳述何以具有「較可信之特別
情況」，且為「證明犯罪存否所必要」等二項取得證據能力之前
提要件？仍未加以論敘說明，即逕就上述證人於警詢中之陳述如
何具有實質之證明力加以論斷取捨，而採為丙○○犯罪之證據，
依上說明，自有採證違背證據法則及判決不備理由之違誤。(六)、
原判決認定丙○○向「仕宏行」等二十八家回收商購得填製不實
金額之廢鋁罐銷貨統一發票後，先利用不知情之會計人員填製不
實之會計憑證（即支出傳票），然後再利用不知情之會計師陳義
明等人向稅捐稽徵機關申報營利事業所得稅，而使峰安公司逃漏
稅捐合計二億零五百七十四萬四千五百六十九元等情，而論以商
業會計法第七十一條第一款之填製不實會計憑證罪，及稅捐稽徵
法第四十一條之以不正方法逃漏稅捐罪。但其對於丙○○利用不
知情之會計師「行使前揭填載不實金額之廢鋁罐銷貨統一發票」
，持向稅捐稽徵機關報稅之行為，究應如何論罪？並未一併加以
論敘說明，自有判決理由不備之違誤。又原判決認定丙○○除「
利用不知情之會計人員」填製不實之會計憑證（即支出傳票）外
，並「利用不知情之會計師」以不實之會計憑證（即統一發票及
支出憑證）申報營利事業所得稅而逃漏稅捐等情。倘若無訛，則
丙○○分別利用不知情之會計人員及會計師實行上述二種犯罪行
為，則其此二部分所為均屬間接正犯。但原判決僅就丙○○利用
不知情之會計師逃漏稅捐部分說明該部分應成立間接正犯，對於
丙○○「利用不知情之會計人員」填製不實會計憑證部分，則未
一併說明該部分是否亦應成立間接正犯，亦嫌理由欠備。再商業
會計法第六十六條於八十四年五月十九日修正公布改列於同法第
七十一條（其內容及法定刑度均有修正）以後，迄本件第一審於
九十一年九月十一日判決，及原審九十五年二月二十七日判決時
，均未曾再修正。而同法雖曾先後於八十七年十月二十九日，及
八十九年四月二十六日就其他條文內容予以修正公布，但均與其
第七十一條之內容無關，即無所謂「八十九年四月二十六日修正
公布後之商業會計法第七十一條第一款之罪」之可言。是第一審
判決認上訴人等係犯「八十四年五月十九日修正公布之同法第七
十一條第一款」之罪，應無不合。乃原判決理由竟謂上訴人等均
係觸犯「八十九年四月二十六日修正公布後之商業會計法第七十
一條第一款之罪」，並據此指摘第一審判決謂「未及斟酌商業會
計法已於八十九年四月二十六日修正公布，尚有未洽」云云（見
原判決第二十二頁第三行、第四行、第十八行、第十九行、倒數
第一行至倒數第二行、第二十三頁第十四行、第十五行），其理
由自非允洽。又原判決理由雖說明：上訴人等所偽造之統一發票
、支出傳票、公司地磅單、「收料單」等，雖為供犯罪所用之物
，但非屬上訴人等所有，不併為沒收之諭知云云（見原判決第二
十三頁倒數第七行至倒數第四行）。但其事實欄內並未記載上訴
人等有偽造「收料單」之事實。且原判決事實欄並未記載甲○○
有與蔡榮吉共同偽造地磅單之事實，但其理由內卻說明「渠（指
甲○○）與蔡榮吉共同偽造（地）磅單俱如前述」云云（見原判
決第七頁第十三行至第十四行），其上述理由之說明，均失其事
實之依據，亦有可議。此外，郭淑惠犯罪部分業經發回前原審（
原審第一次上訴審）判刑確定，該部分與本件上訴人等犯罪無關
，應不在原審審判之範圍內；原判決將郭淑惠之犯罪事實一併記
載於本件事實欄內（見原判決第一頁倒數第二行至最末一行），
似屬贅載，併予指明。以上或為上訴意旨所指摘，或為本院得依
職權調查之事項，應認原判決仍有撤銷發回更審之原因。又刑法
已於九十四年二月二日經總統令修正公布，並於九十五年七月一
日生效實施，新修正刑法已將舊刑法第五十五條後段關於牽連犯
及第五十六條關於連續犯之規定刪除。再商業會計法第七十一條
亦於九十五年五月二十四日修正公布，修正後該條關於併科罰金
之金額部分已有提高，更審時應注意新舊法之比較適用，附此敘
明。
據上論結，應依刑事訴訟法第三百九十七條、第四百零一條，判
決如主文。
中　　華　　民　　國　九十六　年　　二　　月　 十四 　日
                      最高法院刑事第十二庭
                          審判長法官  池　啟　明
                                法官  王　居　財
                                法官  郭　毓　洲
                                法官  韓　金　秀
                                法官  黃　梅　月
      本件正本證明與原本無異
                                      書  記  官
中　　華　　民　　國　九十六　年　　二　　月　二十六　日
                                                      Ｋ
